ACORDAO-COMPLETO-2434905

ACÓRDÃO 11807/2020 ATA 37/2020 - PRIMEIRA CÂMARA

VISTOS, relatados e discutidos estes autos de embargos de declaração opostos contra o Acórdão 9746/2020-TCU-Primeira Câmara, alusivo à aposentadoria do sr. Ciro Adilson Paschoal,
ACORDAM os Ministros do Tribunal de Contas da União, reunidos em sessão da Primeira Câmara, com fulcro nos arts. 32 e 34 da Lei 8.443/1992, e diante das razões expostas pelo Relator, em:
9.1. conhecer dos embargos de declaração apresentados pelo sr. Ciro Adilson Paschoal para, no mérito, rejeitá-los;
9.2. encaminhar cópia deste acórdão, acompanhado do relatório e do voto que o fundamentam, à Advocacia-Geral da União e ao juízo da 4ª Vara Federal da Seção Judiciária do Distrito Federal, em face da ação civil coletiva 1047485-95.2020.4.01.3400;
9.3. dar ciência desta deliberação ao embargante e ao Tribunal Regional do Trabalho da 15ª Região.

Embargos de declaração opostos em face de deliberação mediante a qual foi negado registro a aposentadoria deferida pelo Tribunal Regional do Trabalho da 15ª Região.

Primeira Câmara

3. Interessados/Responsáveis/Recorrentes:
3.1. Interessado: Ciro Adilson Paschoal (XXX.816.548-XX)
3.2. Recorrente: Ciro Adilson Paschoal (XXX.816.548-XX).

13.1. Ministros presentes: Walton Alencar Rodrigues (Presidente), Benjamin Zymler (Relator), Bruno Dantas e Vital do Rêgo.
13.2. Ministros-Substitutos presentes: Augusto Sherman Cavalcanti e Weder de Oliveira.

BENJAMIN ZYMLER

Ministro Benjamin Zymler.

Na sessão ordinária de 15/9/2020, este Colegiado, pelo Acórdão 9.746/2020, negou provimento a pedido de reexame interposto pelo sr. Ciro Adilson Paschoal contra o Acórdão 11471/2019-TCU-Primeira Câmara, por meio do qual foi negado registro à aposentadoria do interessado.
2.	A recusa se deveu à inclusão nos proventos da vantagem conhecida como "opção", em contrariedade à disciplina estabelecida pela Emenda Constitucional 20/1998.
3.	Desta feita, em embargos de declaração, o inativo acusa a ocorrência de "contradição e omissão na apreciação da causa, pois deixa de considerar a recente jurisprudência do Supremo Tribunal Federal [ED-ED-RE 638.115], que fixa importantes parâmetros para aplicação do princípio da segurança jurídica frente a alteração de interpretação sobre determinada matéria". Também afirma que "o Sindicato dos Servidores da Justiça do Trabalho da 15ª Região (Sindiquinze) ingressou com ação judicial nº 1047485-95.2020.4.01.3400 em trâmite na 4ª Vara Federal da Seção Judiciária do Distrito Federal e Territórios, sendo concedida a tutela provisória de urgência para suspender a aplicação do entendimento firmado no Acórdão 1599/2019-TCU-Plenário/TCU".
4.	Assim, requer:
	a) "que seja mantida nos proventos de aposentadoria a parcela opção (art. 193 da Lei 8.112/90) , nos termos do entendimento firmado pelo Supremo Tribunal Federal no RE 638.115-ED-ED e na decisão interlocutória proferida pelo D. Juízo da 4ª Vara Federal da Seção Judiciária do Distrito Federal e Territórios nos autos do processo nº 1047485- 95.2020.4.01.3400, já que o direito foi reconhecido na via administrativa";
	b) "que seja o ato de aposentadoria do interessado embargante reputado válido".
	É o relatório.

Rudi Meira Cassel (22.256/OAB-DF) e outros, representando Ciro Adilson Paschoal

Procurador Marinus Eduardo De Vries Marsico.

EMBARGOS DE DECLARAÇÃO EM PROCESSO DE APOSENTADORIA. NEGATIVA DE REGISTRO DO ATO CONCESSÓRIO EM FACE DA INCLUSÃO, NOS PROVENTOS, DA VANTAGEM DA "OPÇÃO" EM DESACORDO COM A DISCIPLINA ESTABELECIDA PELA EMENDA CONSTITUCIONAL 20/1998. ARGUIÇÃO DE OMISSÕES E CONTRADIÇÕES. CONHECIMENTO. REJEIÇÃO.

APOSENTADORIA (APOS)

Secretaria de Recursos (SERUR); Secretaria de Fiscalização de Pessoal (SEFIP).

Cuidam os autos da aposentadoria concedida ao sr. Ciro Adilson Paschoal pelo Tribunal Regional do Trabalho da 15ª Região (TRT-15) .
2.	Originalmente, ao ter presente o feito, este Colegiado prolatou o Acórdão 11.471/2019, recusando o registro do ato em face da inclusão nos proventos da vantagem conhecida como "opção", em contrariedade à disciplina estabelecida pela Emenda Constitucional 20/1998.
3.	Inconformado, o interessado interpôs pedido de reexame, o qual foi conhecido, mas teve provimento negado (Acórdão 9746/2020-TCU-Primeira Câmara) .
4.	Nesta oportunidade, em embargos de declaração, o sr. Ciro Adilson Paschoal alega que o voto condutor do último decisum encerraria "contradição e omissão, pois deixa de considerar recente jurisprudência do Supremo Tribunal Federal (STF) ", manifestada no ED-ED-RE 638.115. Em reforço, acrescenta ter sido concedida tutela provisória de urgência pelo juízo da 4ª Vara do Distrito Federal (processo 1047485-95.2020.4.01.3400) para "suspender a aplicação do entendimento firmado no Acórdão 1599/2019-TCU-Plenário/TCU".
5.	Os embargos de declaração preenchem os requisitos de admissibilidade que regem a espécie, podendo ser conhecidos.
6.	No mérito, entretanto, não há o que reparar ou suprir no aresto atacado.
7.	Quanto à alegação de contradição, observo, de plano, que os conflitos que permitem análise nos embargos declaratórios são aqueles que se verificam entre as proposições do próprio acórdão, e não eventuais divergências entre decisões distintas, ou entre o que se decidiu e o que pretendia a parte. A ementa do EDcl-AgRg-EResp 1341709/PI, apreciado no âmbito do Superior Tribunal de Justiça (STJ) , corrobora o ponto:
"1. A contradição que efetivamente autoriza o manejo dos Declaratórios é a contradição interna, verificada entre os elementos que compõem a estrutura da decisão judicial, e não entre a solução alcançada e a solução que almejava o jurisdicionado; tampouco dá guarida à insurgência a suposta dissonância entre decisões diferentes, ainda que oriundas do mesmo órgão julgador.
2. (...) 
3. Embargos de Declaração rejeitados" (Corte Especial; relator Ministro Napoleão Nunes Maia Filho; DJe 16/12/2014) .
8.	No tocante à omissão, de outra parte, também do STJ colhem-se as seguintes balizas, expressas, entre muitas outras, na ementa do EDcl-EDcl-AgRg-AgRg-Ag 1104333/RS:
"1. Há omissão quando o tribunal deixa de apreciar questões relevantes para o julgamento, suscitadas pelas partes ou examináveis de ofício, em nada se identificando com a pretensão de ver interpretados de forma diversa de como o foram no deslinde da questão federal, pelo órgão julgador, dispositivos de lei aplicáveis, que outra coisa não é que nítida pretensão de reexame meritório do decisum.  (...) 4. Embargos de declaração rejeitados" (Primeira Turma; relator Ministro Hamilton Carvalhido; DJe 26/11/2009) .9.	Pois bem, a decisão do STF ora referida pelo embargante não foi sequer tangenciada em suas razões recursais. Não é de surpreender, pois, que também não tenha sido "considerada" no voto condutor do Acórdão 9746/2020-TCU-Primeira Câmara, não configurando isso "omissão" e muito menos "contradição" a justificar a oposição de aclaratórios.
10.	De qualquer forma, a modulação feita no RE 638.115, envolvendo a incorporação de "quintos" no período compreendido entre a edição da Lei 9.624/1998 e a edição da Medida Provisória 2.225-48/2001, não comporta extensão à hipótese deste processo. Para não ir longe, observo que aqui se cuida de um ato complexo, impugnado pelo Tribunal menos de cinco anos depois de sua edição e que encerra duas flagrantes inconstitucionalidades: atribui ao inativo benefício previdenciário em valor superior ao da remuneração de seu cargo efetivo e inclui nos proventos parcela sobre a qual não incidiu - pelo menos ao longo dos seus últimos vinte anos de trabalho - contribuição previdenciária.
11.	Com relação à tutela de urgência deferida na ação civil coletiva 1047485-95.2020.4.01.3400, por sua vez, a ordem judicial foi para "adoção das regras e critérios aplicados desde 2005, firmados por meio do Acórdão 2.076" do TCU.
12.	Ora, como exaustivamente demonstrado no voto condutor da deliberação embargada, o posicionamento prestigiado no Acórdão 2076/2005-TCU-Plenário de maneira nenhuma está sendo transgredido no presente caso.
13.	De fato, a "opção" concedida ao sr. Ciro Adilson Paschoal não decorre da Decisão 481/1997-Plenário, cujos efeitos o Acórdão 2.076 resguardou; ademais, sua aposentadoria é posterior ao advento da Emenda Constitucional 20/1998, que, por estabelecer disciplinamento novo sobre a matéria, pôs termo final a qualquer entendimento jurisprudencial escorado nas anteriores normas de regência.
14.	Insisto: a despeito de prolatado em 2005, o Acórdão 2.076 deste Tribunal teve o específico propósito de encerrar a polêmica instalada na Corte com a edição da malfadada Decisão Administrativa 481/1997; mais especificamente, o único escopo do acórdão de 2005 foi uniformizar o tratamento a ser dado aos atos - então reconhecidamente ilícitos, diga-se de passagem - produzidos sob inspiração da decisão de 1997. Por certo, não se pode conceber - e tal jamais foi a pretensão do TCU - que uma controvertida decisão administrativa subsista, como fonte de direito, a tão substancial modificação do quadro normativo em que engendrada. Logo, os efeitos de ambas as deliberações se circunscrevem - necessária e exclusivamente - ao período que antecede a promulgação da Emenda 20.
15.	Reproduzo, por pertinente, as considerações do voto condutor da deliberação ora embargada:
"10. Nesse mister, principio situando a real abrangência do Acórdão 2076/2005-TCU-Plenário, ordinariamente tido como marco inicial do posicionamento desta Corte supostamente superado pelo Acórdão 1599/2019-TCU-Plenário.
11. Pois bem, a finalidade precípua da deliberação de 2005, expressa na combinação de seus itens 9.2 e 9.3, foi balizar 'o reexame dos atos de aposentadoria emitidos sob orientação das Decisões nº s 481/97-Plenário-TCU e 565/1997-Plenário-TCU, para a exclusão da parcela opção, derivada exclusivamente da vantagem 'quintos' ou 'décimos''. Destarte, de rigor, não foram nela sopesados os efeitos da superveniente Emenda Constitucional 20/1998. O ponto, inclusive, foi explicitado pelo ministro Valmir Campelo quando apreciou embargos de declaração opostos ao decisum (v. Acórdão 964/2006-TCU-Plenário) . Na oportunidade, em voto complementar, sua excelência anotou (grifei) :
'6. No caso, a referida deliberação [Decisão 844/2001-Plenário, que declarou expressamente 'a nulidade absoluta da Decisão 481/97-TCU'] tratou do assunto originalmente sem impor restrição dessa natureza [efeitos da EC 20/1998] no seu item 8.5. Assim, a matéria não poderia mesmo ser discutida nos momentos seguintes, em sede de recurso, quer no Acórdão 589/2005-TCU-Plenário (Pedido de Reexame, relatado pelo Ministro-Substituto Augusto Sherman Cavalcanti) , quer no Acórdão 2076/2005-TCU-Plenário (Embargos de Declaração, em que atuei como redator da deliberação embargada) , porquanto aí só cabia debater as razões submetidas ao Tribunal pelos recorrentes.
7. Como se sabe, por força dos princípios básicos do Direito Processual, deve o TCU ater-se, em esfera recursal, ao exame do pedido dos recorrentes em sua exata extensão, não podendo decidir infra-pedido, ultra-pedido ou extra-pedido.
8. Desse modo, em apego a tais princípios, eu tenderia a achar que este também não seria o momento para o Tribunal enfocar esse novo ângulo do tema 'opção', evitando extrapolar o âmbito dos recursos ora apreciados, os quais não têm por objeto dita questão."
12. É verdade que o ministro Valmir Campelo, na sequência do seu voto, externou sua compreensão sobre o assunto. Entretanto, o dispositivo da respectiva deliberação se restringiu ao conhecimento e à rejeição dos embargos, 'ante a ausência de obscuridade, omissão ou contradição no Acórdão 2076/2005-TCU-Plenário'."
16.	Para além disso, as objeções do embargante fundadas no princípio da segurança jurídica e na vedação à aplicação de interpretação retroativa foram direta e exaustivamente enfrentadas no voto condutor do Acórdão 9746/2020-TCU-Primeira Câmara, ora atacado, configurando esta nova abordagem mera tentativa de rediscussão da matéria, propósito a que não se presta a peculiar modalidade recursal eleita.
17.	Rejeito, assim, os embargos de declaração.
18.	Diante do exposto, VOTO no sentido de que o Tribunal adote a deliberação que ora submeto a este Colegiado.
TCU, Sala das Sessões Ministro Luciano Brandão Alves de Souza, em 20 de outubro de 2020.
BENJAMIN ZYMLER 
Relator